【裁判字號】    97,台上,4048
【裁判日期】    970822
【裁判案由】    違反毒品危害防制條例
【裁判全文】
最高法院刑事判決            九十七年度台上字第四０四八號
上  訴  人  台灣高等法院高雄分院檢察署檢察官
上  訴  人
即  被  告  丁○○
            戊○○
            乙○○
被      告  甲○○
            丙○○
上列上訴人等因被告等違反毒品危害防制條例案件，不服台灣高
等法院高雄分院中華民國九十七年四月三十日第二審判決（九十
七年度上訴字第二四二號，起訴案號：台灣高雄地方法院檢察署
九十六年度偵字第二一一八五、二一一八六、二六七一九號），
提起上訴，本院判決如下：
    主  文
原判決撤銷，發回台灣高等法院高雄分院。
    理  由
本件原判決認定：被告甲○○與周慶明（第一審法院審理中）基
於販賣第一級毒品海洛因（下稱海洛因）之犯意聯絡，由周慶明
提供0000000000、0000000000號行動電話
為聯絡工具，並將供販售及酬庸之海洛因交給甲○○，由甲○○
負責摻入葡萄糖以短節吸管分裝，再由甲○○交由上訴人即被告
乙○○，或交由乙○○自行分裝；乙○○負責接聽各買受人之聯
絡電話，並指派上訴人即被告戊○○、上訴人即被告丁○○持約
定之購買數量，至約定地點交予各買受人並收取現款；丁○○、
戊○○除負責對外交付外，偶而亦會代為接聽電話，所收取現款
則繳回交給乙○○，由乙○○交給甲○○，再由甲○○交給周慶
明，以海洛因每截吸管新台幣（下同）五百元或買四送一之計價
方式，共同以上述分工方式對外販賣海洛因。周慶明、甲○○並
以每天可分配四截吸管之海洛因方式，控制乙○○、丁○○、戊
○○。並自民國九十六年六月二日起至同年七月二十五日止，分
別賣出海洛因予許昭仁、許全成、胡國雄、鄭啟能。其中：(一)許
昭仁以0000000000號撥打0000000000號行
動電話聯絡交易細節，分別於九十六年七月二十一日至二十三日
及同年月二十五日，各以五百元購買海洛因一包，合計購買四次
，金額共二千元；均由丁○○負責送至約定之高雄市○○路雪莉
舞廳、高雄市○○○路與復興路口家樂福等地，交予許昭仁，並
收取現款。(二)許全成以0000000號巿內電話或其他公用電
話，撥打0000000000號或0000000000號行
動電話聯絡交易細節，分別於九十六年六月二日至三日各以二千
元、同年月十五日以一千元、同年七月十九日以一千五百元、同
年月二十三日至二十四日各以五百元，購買約定數量之海洛因，
合計購買六次，金額共七千五百元；其中九十六年六月各次交易
係由丁○○、同年七月各次交易則由戊○○，負責至約定之高雄
市○○路國軍英雄館、高雄市○○路雪莉舞廳對面某超商附近等
地，交付許全成，並收取現款。(三)胡國雄於九十六年七月二十五
日九時五十分許，委託綽號「清龍」成年男子，在高雄巿成功一
路二七０號萊爾富超商前，以公共電話撥打000000000
0號行動電話聯絡後，以五百元購買海洛因，由丁○○於同日十
時二十分許，至約定之高雄市○○○路與復興路口轉角處，交付
「清龍」轉交胡國雄，並收取現款。(四)鄭啟能於九十六年六月十
四日，以0000000000號行動電話撥打0000000
000號行動電話聯絡，以五百元購買海洛因，由丁○○負責至
約定之高雄市○○路與三多路口處，交付鄭啟能，並收取現款。
嗣因檢警經由電話監聽，認為0000000000、0000
000000號行動電話之通話內容，疑與販賣海洛因有關，於
九十六年七月二十五日、二十六日分別持台灣高雄地方法院核發
之搜索票，在高雄市○○區○○路四十二號六樓之五查扣周慶明
所有供甲○○分裝毒品用之長、短截狀吸管共一百五十支；並循
線查獲乙○○、丁○○、戊○○等情。因而撤銷第一審之科刑判
決，改判論被告甲○○以犯共同販賣第一級毒品罪，共拾貳罪，
均累犯，各罪均處有期徒刑拾伍年陸月，並定其應執行刑為有期
徒刑貳拾年，及為相關從刑之諭知；乙○○以犯共同販賣第一級
毒品罪，共拾貳罪，均累犯，各罪均處有期徒刑拾伍年肆月，並
定其應執行刑為有期徒刑拾玖年，及為相關從刑之諭知；丁○○
以犯共同販賣第一級毒品罪，共玖罪，均累犯，各罪均處有期徒
刑拾伍年貳月，並定其應執行刑為有期徒刑拾捌年，及為相關從
刑之諭知；戊○○以犯共同販賣第一級毒品罪，共參罪，各罪均
處有期徒刑拾伍年壹月，並定其應執行刑為有期徒刑拾陸年，及
為相關從刑之諭知。另以公訴意旨略稱：被告甲○○等人其餘被
訴夥同乙○○另共同販賣海洛因予許昭仁一次、許全成十次、鄭
啟能五次；夥同丁○○另共同販賣海洛因予許昭仁一次、許全成
十三次、鄭啟能五次；又夥同戊○○另共同販賣海洛因予許昭仁
五次、許全成十三次、胡國雄一次，鄭啟能六次部分之犯行；丙
○○被訴夥同上開被告等人共同販賣海洛因予許昭仁五次、許全
成十六次、胡國雄一次，鄭啟能六次之犯行，經審理結果，認此
部分之犯罪不能證明，因而諭知無罪，固非無見。
惟查：（一）有罪判決認定之事實，為適用法令之準據，法院應
將與論罪科刑有關之事項，翔實記載，然後於理由內逐一說明其
憑以認定之證據，並使事實認定與理由說明，互相適合，方為合
法。倘事實認定與理由之說明，不相一致，或事實、理由欄內之
記載，前後齟齬，按諸刑事訴訟法第三百七十九條第十四款後段
規定，均屬判決理由矛盾之當然違背法令。又共同正犯之成立，
祇須具有犯意之聯絡，行為之分擔，既不問犯罪動機起於何人，
亦不必每一階段犯行，均經參與（本院三十四年上字第八六二號
判例參照）。原判決事實記載：「甲○○、乙○○、丁○○與周
慶明基於販賣海洛因之犯意聯絡，由周慶明提供0000000
000號、0000000000號行動電話為聯絡工具，並將
供販售及酬庸之海洛因交給甲○○，由甲○○負責摻入葡萄糖以
短節吸管分裝，再由甲○○交由乙○○，或交由乙○○自行分裝
；乙○○負責接聽各買受人之聯絡電話，並指派戊○○、丁○○
持約定之購買數量，至約定地點交予各買受人並收取現款；丁○
○、戊○○除負責對外交付外，偶而亦會代為接聽電話，所收取
現款則繳回交給乙○○，由乙○○交給甲○○，再由甲○○交給
周慶明，以海洛因每截吸管五百元或買四送一之計價方式，共同
以上述分工方式對外販賣海洛因，周慶明、甲○○並以每天可分
配四截吸管之海洛因方式，控制乙○○、丁○○、戊○○，並自
九十六年六月二日起至同年七月二十五日止，分別賣出海洛因予
許昭仁、許全成、胡國雄、鄭啟能……」等情（原判決第三頁倒
數第五行至第四頁第十九行）。認定甲○○、乙○○、丁○○、
戊○○與周慶明間就全部之犯行，均有販賣海洛因之犯意聯絡及
行為之分擔。惟於理由內說明：「其中被告丁○○、戊○○僅負
責交付買受人，應各依其所實際交付之次數論罪」等旨（原判決
第十四頁第十五至十六行），認定丁○○、戊○○僅負責交付買
受人，應各依其所實際交付之次數論罪，非惟其事實之認定與理
由之說明，不盡一致，有判決理由矛盾之違誤。且果原判決之認
定無誤，丁○○、戊○○既除負責對外交付海洛因外，亦會代為
接聽買受人之電話，何以該部分並非行為之分擔，原判決未予說
明，亦有判決理由不備之違誤。（二）犯毒品危害防制條例第四
條之販賣第一級或第二級毒品罪者，依同條例第十九條第一項規
定，其因犯罪所得之物沒收之，如全部或一部不能沒收時，追徵
其價額或以其財產抵償之。所稱因犯罪所得之物，自以實際所得
者為限，苟無所得或尚未取得者，自無從為沒收及追繳或抵償之
諭知。原判決認定：「胡國雄於九十六年七月二十五日九時五十
分許，委託綽號『清龍』成年男子，在高雄巿成功一路二七０號
萊爾富超商前，以公共電話撥打0000000000號行動電
話聯絡後，以五百元購買海洛因，由丁○○於同日十時二十分許
，至約定之高雄市○○○路與復興路口轉角處，交付『清龍』轉
交胡國雄並收取現款」，並諭知彼等犯罪所得之財物沒收，如不
能沒收則以財產抵償等情。然丁○○於第一審法院就上開犯行詰
問時供稱：因為「清龍」所帶的現金不夠，所以只交付四百五十
元等語（見第一審卷第三三五頁），苟屬非虛，則被告甲○○、
乙○○、丁○○、戊○○此部分販賣海洛因予胡國雄所委託之綽
號「清龍」部分，似僅收取四百五十元，而非五百元，實情如何
？與被告甲○○、乙○○、丁○○、戊○○利益至有關係，自有
進一步查明之必要。乃原審未詳查勾稽，遽認被告甲○○、乙○
○、丁○○、戊○○此部分販賣毒品犯罪所得為五百元，並依上
開規定宣告沒收，自有應於審判期日調查之證據未予調查及判決
適用法則不當之違法。（三）證據證明力之判斷與相關事實之認
定，固屬事實審法院自由判斷之職權，但此項職權之行使，仍應
受經驗法則及論理法則之支配，方為適法，此觀刑事訴訟法第一
百五十五條第一項規定自明。又事實審法院應斟酌調查所得之各
項直接、間接證據，本於推理作用，而為綜合判斷，不得僅將卷
內各項證據予以割裂觀察，遽為判決。而刑事訴訟法第一百五十
六條第二項固規定：「被告或共犯之自白，不得作為有罪判決之
唯一證據，仍應調查其他必要之證據，以察其是否與事實相符。
」，揆其規定文義與立法意旨，係謂認定被告之犯罪事實，不能
僅以被告或共犯承認犯罪之自白，作為依憑之唯一證據，仍應有
其他補強證據，以擔保是項供述證據之可信性，避免自白不實，
竟遭誤入於罪。然此所稱之補強證據，並非以證明犯罪構成要件
之全部事實為必要，倘其得以佐證自白之犯罪非屬虛構，能保障
所自白事實之真實性，即已充分。又得據以佐證者，雖非直接可
以推斷該被告之實行犯罪，但以此項證據與被告之自白為綜合判
斷，若足以認定犯罪事實者，仍不得謂非補強證據。原判決雖敘
明：丙○○固坦承送交海洛因予買受人一次，甲○○、乙○○、
丁○○、戊○○於偵查中亦指證丙○○負責送交海洛因予買受人
，但均未指明實際交易對象、時間、地點及金額。而縱可認定丙
○○參與販賣海洛因，惟買受人許昭仁、許全成、胡國雄、鄭啟
能，均未指證丙○○曾送交海洛因，經比對雙向通聯紀錄及監聽
譯文內容結果，並未能明確認定丙○○有實際交付買受人之內容
，且未能證明甲○○、乙○○、丁○○、戊○○有上開有罪部分
以外之起訴書所指之犯行，依「罪證有疑、利歸被告」原則，應
為有利於被告等五人之認定等旨。惟丙○○於警詢及偵查時一再
供認：先後為甲○○、乙○○運送毒品給不詳姓名之人等情（見
警(二)卷第三至五頁、九十六年度偵字第二一一八六號卷(二)第四至
六頁），核與戊○○於檢察官偵查時供以：「（問：除你、賀外
，尚有何人幫方送毒？）受仔，即丙○○。他做很久了」（見九
十六年度偵字第二一一八五號卷(一)第八頁）；丁○○於檢察官偵
查時供以：「（問：集團如何分工？）由方接00000000
00號的電話，這是販毒公話。方與買方約好交易時、地、數量
後，通知我、龔、丙○○，共三人輪流送。我收到錢後，馬上交
給方，再由方交給張，張再交給周」（見同卷第九頁）；乙○○
於檢察官偵查時供稱：買賣海洛因都是打0000000000
號行動電話，丙○○、丁○○、戊○○輪流送交毒品（見同卷第
十二頁）；甲○○於檢察官偵查時供認：「（問：龔、賀分工？
）由方指派地點、對象、包數，由龔、賀、陳（成受）三人，輪
流運販毒品」各等語相符（見同卷第十四頁），嗣被告等五人於
第一審法院準備程序及審理時仍均坦承有起訴意旨所載之共同販
賣海洛因二十八次，即販賣予許昭仁五次、許全成十六次、胡國
雄一次、鄭啟能六次之情事不諱（見第一審卷二九二、三三一至
三三五頁），再證人許昭仁確於九十六年七月間以其00000
00000號行動電話撥打0000000000號行動電話聯
絡購買海洛因，卷附之上開電話之通聯紀錄譯文之買賣海洛因均
有成交等情，已據其於檢察官偵查時結證屬實（見九十六年度偵
字第二一一八六號卷(二)第十頁背面至第十一頁背面），而卷附0
000000000號行動電話與0000000000號行動
電話於九十六年七月二十一日十二時四十二分二十七秒之通聯內
容為：「乙（許昭仁，以下同）：發仔，我仁仔，我要去那裡？
甲（譯文表註明係丙○○聲音）：五福、成功等，乙：快一點，
我現在人在這裡」；同年月二十二日十時二十三分八秒之通聯內
容為：「乙：發仔，我仁仔，要去那裡等？甲（譯文表註明係丙
○○聲音）：麥當勞旁邊那條巷子，乙：麥當勞我不知道啦，甲
：那你在那裡？乙：我在我家附近，甲：那你過去老二那裡等」
；同日十時二十七分十六秒之通聯內容為：「乙：發仔，我仁仔
，甲：過去了，人已經過去了」（譯文表註明：意即送貨人《毒
品》已經在路上）（見第一審卷第一二四頁），果許昭仁所供及
上開電話通聯內容所載屬實，丙○○顯有接聽許昭仁之購買海洛
因電話，並指示交易地點之情事，能否謂丙○○並未參與眅賣海
洛因之犯行，尚非無疑。再證人許昭仁、許全成、胡國雄、鄭啟
能於警詢及偵查時證述被告等有販賣海洛因之犯行後，第一審法
院及原審均未傳喚到庭詰問，原審既認為本件尚有存疑，基於公
平正義之維護，即有進一步究明之必要。於此情形，並非不得命
被告等與證人等對質，以釐清真相，原審並未詳查慎酌，勾稽明
白，資為判斷之依據，遽為有利被告等之認定，已有證據調查未
盡之違法。且就上開通聯譯文何以不足資為被告等五人自白犯罪
之補強證據，原判決未詳予剖析明白，亦有判決理由不備之違誤
。以上或為上訴意旨所指摘，或為本院得依職權調查之事項，應
認原判決有撤銷發回之原因。
據上論結，應依刑事訴訟法第三百九十七條、第四百零一條，判
決如主文。
中    華    民    國  九十七  年    八    月  二十二  日
                      最高法院刑事第三庭
                          審判長法官  林  增  福
                                法官  張  清  埤
                                法官  陳  世  雄
                                法官  蔡  國  在
                                法官  王  居  財
      本件正本證明與原本無異
                                      書  記  官
中    華    民    國  九十七  年    八    月  二十七  日
                                                    Ｍ


司法院資訊處製作；財團法人民間司法改革基金會備份。
